【裁判字號】    99,訴,1320
【裁判日期】    991007
【裁判案由】    土地增值稅
【裁判全文】
臺北高等行政法院判決
                                      99年度訴字第1320號
                                      99年9月9日辯論終結
原      告  甲○○
訴訟代理人  朱子慶律師
            郭瑋萍律師
            蔡鈞傑律師
被      告  臺北市稅捐稽徵處
代  表  人  乙○○○○○○住同上
訴訟代理人  丙○○
            黃昱旻
上列當事人間土地增值稅事件，原告不服臺北市政府中華民國99
年4月29日府訴字第09970043800號訴願決定，提起行政訴訟，本
院判決如下：
    主  文
原告之訴駁回。
訴訟費用由原告負擔。
    事實及理由
一、事實概要：
  (一)緣原告所有臺北市○○區○○段○○段527地號持分土地（於
    62年2月10日取得所有權應有部分1/3，以下簡稱系爭土地）
    ，前經臺北市政府於59年7月4日府工二字第29248號公告之
    「陽明山管理局轄區主要計畫案」內將系爭土地劃設編定為
    「保護區」，臺北市政府復於68年12月20日以府工二字第
    47627號公告之「變更臺北市都市計畫保護區（通盤檢討）
    案」內，將系爭土地劃設編定為「住宅區（細部計畫及整體
    開發作業未完成，尚未能准許依變更後計畫用途使用）」迄
    今。
  (二)嗣原告於98年9月10日，與訴外人馮應傑就系爭土地訂立所
    有權買賣契約，並於同年月14日檢附臺北市政府98年8月25
    日府產業農字第9833094700號函（以下簡稱臺北市政府98年
    8月25日函）核發之臺北市農業用地作農業使用證明書等資
    料，向被告所屬士林分處（以下簡稱士林稅稽分處）申報系
    爭土地之移轉現值，並申請系爭土地依土地稅法第39條之2
    第1項規定，應不予課徵土地增值稅。經士林稅稽分處審認
    系爭土地於72年8月3日農業發展條例（以下簡稱農發條例）
    修正增訂第27條規定生效時，已非屬農業用地，並無土地稅
    法第39條之2第1項規定之適用，仍應按一般用地稅率課徵土
    地增值稅，乃以98年9月21日北市稽士林增字第9800369100
    號函（以下簡稱原處分）予以否准所請，按一般用地稅率課
    徵土地增值稅計新臺幣（下同）4,281,901元。原告不服，
    申請復查結果，未獲准變更，提起訴願，亦遭決定駁回，遂
    向本院提起行政訴訟。
二、本件原告主張：
  (一)按土地稅法第39條之2第1項規定：「作農業使用之農業用地
    ，移轉與自然人時，得申請不課徵土地增值稅。」；同法施
    行細則第57條、第57條之1規定：「本法第39條之2第1項所
    定農業用地，其法律依據及範圍如下：一、農業發展條例第
    3條第11款所稱之耕地。二、依區域計畫法劃定為各種使用
    分區內所編定之林業用地、養殖用地、水利用地、生態保護
    用地、國土保安用地及供農路使用之土地，或上開分區內暫
    未依法編定用地別之土地。三、依區域計畫法劃定為特定農
    業區、一般農業區、山坡地保育區、森林區以外之分區內所
    編定之農牧用地。四、依都市計畫法劃定為農業區、保護區
    內之土地。五、依國家公園法劃定為國家公園區內按各分區
    別及使用性質，經國家公園管理機關會同有關機關認定合於
    前3款規定之土地。」、「農業用地經依法律變更為非農業
    用地，經該法律主管機關認定符合下列各款情形之一，並取
    得農業用地作農業使用證明書者，得適用本法第39條之2第1
    項規定，不課徵土地增值稅：一、依法應完成之細部計畫尚
    未完成，未能准許依變更後計畫用途使用者。二、已發布細
    部計畫地區，都市計畫書規定應實施市○○○○區段徵收，
    於公告實施市○○○○區段徵收計畫前，未依變更後之計畫
    用途申請建築使用者。」。次按農發條例第37條第1項亦規
    定：「作農業使用之農業用地移轉與自然人時，得申請不課
    徵土地增值稅。」；農業發展條例施行細則（以下簡稱農發
    條例施行細則）第2條規定：「本條例第3條第10款所稱依法
    供該款第1目至第3目使用之農業用地，其法律依據及範圍如
    下：一、本條例第3條第11款所稱之耕地。二、依區域計畫
    法劃定為各種使用分區內所編定之林業用地、養殖用地、水
    利用地、生態保護用地、國土保安用地及供農路使用之土地
    ，或上開分區內暫未依法編定用地別之土地。三、依區域計
    畫法劃定為特定農業區、一般農業區、山坡地保育區、森林
    區以外之分區內所編定之農牧用地。四、依都市計畫法劃定
    為農業區、保護區內之土地。五、依國家公園法劃定為國家
    公園區內按各分區別及使用性質，經國家公園管理處會同有
    關機關認定合於前3款規定之土地。」。又「農業用地經依
    法律變更為非農業用地，經該法律主管機關認定符合下列各
    款情形之一，並取得農業用地作農業使用證明書者，得適用
    本條例第37條第1項、第38條第1項或第2項規定，不課徵『
    土地增值稅』或免徵遺產稅、贈與稅或田賦：一、依法應完
    成之細部計畫尚未完成，未能准許依變更後計畫用途使用者
    。二、已發布細部計畫地區，都市計畫書規定應實施市○○
    ○○區段徵收，於公告實施市○○○○區段徵收計畫前，未
    依變更後之計畫用途申請建築使用者。」，為農發條例施行
    細則第14條之1所明定。且行政院83年11月28日台83財字第
    44533號函釋示：「…核復事項：農業用地經都市計畫變更
    為新市鎮特定區、住宅區或其他使用分區，在細部計畫尚未
    完成前，如經都市計畫主管機關認定，仍應依原來之土地使
    用分區別（或用地別）管制而視為農業用地，其於移轉或繼
    承時，仍有土地稅法第39條之2第1項及農業發展條例第31條
    規定之適用。」。
  (二)原處分以財政部91年12月26日台財稅字第910458277號函（
    以下簡稱財政部91年12月26日函），認系爭土地於72年8月3
    日農發條例增訂第27條文生效前已公告為住宅區，當時已非
    屬農發條例施行細則第2條第2項規定之農業用地，不符合土
    地稅法第39條之2第1項不課徵土地增值稅之適用為由，課徵
    土地增值稅。惟系爭函釋增減法律所定租稅義務，未說明差
    別待遇合理基礎，已逾法律解釋範圍，有違憲法平等原則、
    比例原則、法律優位原則及法律保留原則：
    (1)財政部91年12月26日函釋未就土地稅法及施行細則與農發
      條例准予「未能准許依變更後計畫用途之農業用地」得申
      請不課徵土地增值稅所欲實現之憲法目的，而審酌增訂之
      適用效果，亦未就該規定法律效果涵蓋之範圍，說明何以
      應將72年8月3日前已變更為非農業用地之「未能准許依變
      更後計畫用途之農業用地」土地，在政府不准其變更後仍
      受限制使用所受之損害，與應課徵土地增值稅基礎之信賴
      相較，為何受限制使用期間較長應受法律較低之評價，以
      及此評價逕將立法者未設「限制新法於生效後適用範圍之
      特別規定」，一律限制解釋為72年8月3日前已變更為非農
      業區之「未能准許依變更後計畫用途之農業用地」土地不
      得申請不課徵土地增值稅，其未秉持立法意旨及憲法比例
      原則與平等原則，增減法律所定租稅義務，已逾越法律解
      釋範圍，自非憲法第19條規定之租稅法律主義所許，嚴重
      牴觸法律保留及法律優位原則，亦有違司法院大法官會議
      釋字第620號及674號解釋意旨。依司法院大法官會議釋字
      第137、216、407號解釋意旨，各級法院法官包括行政法
      院法官之解釋法律以為個案適用，乃屬其固有職務，不應
      受解釋法規之解釋函令所拘束。
    (2)經行政院農業委員會、內政部、法務部分別分別以95年4
      月11日農企字第950117585號、95年4月21日台內營字第
      950060137號及95年10月24日法律字第950040023號函，與
      財政部協商後，財政部已於95年12月14日以台財稅字第
      9504569450號函（以下簡稱財政部95年12月14日函）釋示
      :「農業發展條例施行細則第14條之1第2款於94年6月12日
      修正生效，考量其立法沿革及目的，對於該條款生效前，
      已發生符合該條款規定之案件，於該條款修正生效日尚未
      核課或尚未核課確定者，得依本條款規定不課徵土地增值
      稅或免徵遺產稅、贈與稅或田賦。」。另於遺產及贈與稅
      亦有相同情形，即財政部73年11月8日臺財稅第62717號函
      釋，認「被繼承人死亡或贈與事實發生於修正農業發展條
      例施行細則發布施行之後者，應依該細則第21條規定，即
      凡已依法編定為非農業使用者，即不得適用農業發展條例
      第31條及遺產及贈與稅法第17條、第20條規定免徵遺產稅
      及贈與稅」，使依法編為非農業使用之土地，於其所定使
      用期限前，仍繼續為從來之農業使用者，不能適用75年1
      月6日修正公布之農業發展條例第31條免徵遺產稅或贈與
      稅之規定及函釋，亦係增加法律所無之限制，業經司法院
      大法官會議釋字第566號解釋宣告違反憲法第19條租稅法
      律主義，不再援用。足見系爭函釋顯有不合，是被告應改
      援財政部95年12月14日函釋為本件適用依據。況解釋函令
      對於人民據以申請案件，係於符合法治國概念前提下，始
      基於平等原則，透過行政自我拘束，對外產生間接效力，
      並非機械性地一體適用加以拘束限制人民基本權利。
  (三)系爭土地原為保護區，經臺北市政府於68年12月20日公告為
    住宅區，但因細部計畫及整體開發作業尚未完成，未能准許
    依變更後用途使用迄今；其與72年8月3日農業發展條例修正
    增訂第27條文生效後公告為非農業區但未能准許依變更後用
    途使用土地相較，同為受政府改編定為非農業區且受限制使
    用之土地，而前者受限制之時間長過後者。又依農發條例施
    行細則第14條之1規定：「已發布細部計畫地區，都市計畫
    書規定應實施市○○○○區段徵收，於公告實施市○○○○
    區段徵收計畫前，未依變更後之計畫用途申請建築使用者。
    」仍得申請免徵土地增值稅，而本件因細部計畫及整體開發
    作業尚未完成，未能准許依變更後用途使用迄今，其為尚未
    發布細部計畫地區，亦較已發布細部計畫而未依變更後之計
    畫用途申請建築使用者更難以自主使用土地。亦即因政府之
    限制使用及能否自主使用土地所受之傷害，本件遠大於72年
    8月3日以後變更及已發布細部計畫地區者，依據「舉重明輕
    」法理，本件亦應適用土地稅法第39條之2第1項得申請不課
    徵土地增值稅；何況原同為農業區土地變更為非農業區土地
    ，且仍限制作農業使用迄今，亦應依據行政程序法第6條規
    定，給予公平待遇及救濟之機會。
  (四)原告因信賴臺北市政府依據農發條例施行細則第14條之1規
    定，以98年8月25日府產業農字第9833094700號函核准發給
    系爭土地農業用地作農業使用證明書，對其處分業已產生信
    賴，並基此信賴而將系爭土地於98年9月10日出售予馮應傑
    ，已無法違約不履行買賣；原告對臺北市政府所為免徵土地
    增值稅之受益處分（已明示系爭土地適用農發條例施行細則
    14條之1，而該條又規定適用者得申請不課徵土地增值稅）
    有實際信賴，並有信賴行為，信賴值得保護。訴願決定以農
    業用地作農業使用證明書為臺北市政府產業發展局所核發，
    核課土地增值稅為臺北市政府稽徵機關職權，原告尚難執該
    農業用地作農業使用證明書主張得申請不課徵土地增值稅；
    惟申請農業用地作農業使用證明書，係依據農業發展條例施
    行細則第14條之1規定申請，申請目的已表明為不課徵土地
    增值稅，政府機關均應為一體，被告又屬臺北市政府所屬單
    位之一，更應受臺北市政府函令之拘束，其已核給證明，當
    予信賴保護，原處分否准原告申請不課徵土地增值稅，顯已
    違反信賴保護原則。
  (五)按所謂「行政處分之構成要件效力」，係指行政處分之作成
    對於其他行政機關言，有要求其尊重該有效之行政處分，於
    作成決定時，應以該行政處分之存在或內容為構成事實之基
    礎。即有效之行政處分應為所有國家機關所尊重，並視為既
    存的構成要件事實，以便作為本身作成相關決定的基礎。其
    他行政機關有所決定時，倘若涉及先前之行政處分者，即應
    承認或接受該處分之結果，並以之作為嗣後決定之構成要件
    。如改制前行政法院74年判字第1967號判決，即為落實行政
    機關管轄權制度，採擇「行政處分構成要件拘束效力」之適
    用，肯認稅捐機關無權審查經濟部工業局所核發文件之合法
    性。又司法院大法官會議釋字第379號解釋意旨亦明揭地政
    機關雖係受理農地所有權移轉登記申請之權責機關，然仍須
    受辦理所有權移轉登記之構成要件事實即「申請人具有自耕
    能力與否」核准主管機關鄉（鎮、市、區）公所之判斷所拘
    束，足稽「行政處分構成要件拘束效力」已為行政實務上所
    應遵循之規範原則。本件被告所屬士林分處雖係課徵土地增
    值稅之權責機關，惟究否合於「作農業使用之農業用地」要
    件之判斷，則屬臺北市政府之權限範圍，臺北市政府今既已
    以98年8月25日府產業農字第9833094700號函核准發給系爭
    土地農業用地作農業使用證明書，被告所屬士林分處竟不予
    承認，牴觸臺北市政府就課徵土地增值稅與否之構成要件事
    實所為認定，並違背土地稅法第39條之2第1項規定、土地稅
    法施行細則第57條、第57條之1規定、農發條例第37條第1項
    規定、農發條例施行細則第2條、第14條之1條等諸多規定，
    業已僭越行政權限，違反行政實務上肯認之「行政處分構成
    要件拘束效力」誡命規範。
  (六)基於影響人民基本權利甚鉅，若該當立法明文規範之構成要
    件事實，立法者並未賦予行政機關裁量空間時，行政機關本
    即應作成羈束處分，且並不應純以法規用語「得」為判斷，
    即認立法者有賦予行政機關裁量空間。查土地稅法第39條之
    2第1項及農發條例第37條第1項皆規定：「作農業使用之農
    業用地，移轉與自然人時，得申請不課徵土地增值稅。」係
    為鼓勵農地農用，針對經認定為作農業使用之農業用地，即
    應給予租稅優惠核課處分之明文規範，稅捐機關並無任何裁
    量餘地，遍查相關法規及立法理由，亦未見有賦予稅捐機關
    存在所謂「依土地稅法審核」權限可能。臺北市政府既已核
    准發給系爭土地農業用地作農業使用證明書，被告所屬士林
    分處本應作成不課徵課稅決定之羈束處分無疑。被告認主管
    稅捐機關得依土地稅法審核而為個案裁量判斷，顯有誤認法
    規意旨，並未理解羈束及裁量處分之區別等語；並聲明求為
    撤銷訴願決定、復查決定及原處分，被告並應作成准予系爭
    土地免徵土地增值稅之行政處分。
三、被告則以：
  (一)按稅捐稽徵法第1條之1前段規定:「財政部依本法或稅法所
    發布之解釋函令，對於據以申請之案件發生效力。」及司法
    院大法官會議釋字第287號解釋：「行政主管機關就行政法
    規所為之釋示，係闡明法規之原意，固應自法規生效之日起
    有其適用。……」意旨，系爭函釋係財政部本於中央財稅主
    管機關職權就土地稅法及農業發展條例應否不課徵土地增值
    稅之疑義所為釋示，並未逾越母法規定，自得適用於本件，
    此亦有最高行政法院95年度判字第193號判決可資參照，原
    告主張系爭函釋已逾法律解釋範圍，顯係誤解法令，不足採
    據。次按財政部95年12月14日臺財稅字第9504569450號函釋
    ，係對農發條例施行細則第14條之1第2款生效前，已發生符
    合該條款規定者，得依該條款規定不課徵土地增值稅。系爭
    土地既於72年8月3日農發條例修正增訂時已非屬農業用地，
    自無該函釋之適用，其移轉時亦無不課徵土地增值稅之適用
    至明。
  (二)按行政程序法第6條之立法理由，指明平等原則乃憲法明定
    之基本原則，行政機關自應受其拘束，爰明文規定「等則等
    之，不等則不等之」之法理，促使行政權行使不論在實體或
    程序上，均避免不當之差別待遇。申言之，國家不可對本質
    相同之事件，任意作不同處理，或是對本質不同之事件，任
    意作相同處理，否則便有違反平等之疑慮。是依前揭財政部
    98年7月30日台財稅字第9804730570號函釋說明二及說明三
    ：「說明：二、查89年1月26日修正公布前農業發展條例第
    27條（土地稅法第39條之2第1項）規定……修正後第37條（
    土地稅法第39條之2第1項）規定：『作農業使用之農業用地
    ，移轉與自然人時，得申請不課徵土地增值稅。』修正前免
    徵土地增值稅規定係於72年8月3日增訂生效。按此，行政院
    83年11月28日台83財字第44533號函示：『農業用地經都市
    計畫變更為新市鎮特定區、住宅區或其他使用分區，在細部
    計畫尚未完成前，如經都市計畫主管機關認定，仍應依原來
    之土地使用分區別（或用地別）管制而視為農業用地，其於
    移轉或繼承時，仍有土地稅法第39條之2第1項及農業發展條
    例第31條規定之適用。』所稱『農業用地』，就土地增值稅
    免徵規定之適用而言，應與修正前農業發展條例第27條規定
    之農業用地要件一致，即72年8月3日農業發展條例修正生效
    後，符合同條例施行細則第14條規定範疇之農業用地，嗣經
    變更為非農業用地者為限，前經本部86年10月22日台財稅第
    861922200號函、91年5月21日台財稅字第910453054號函及
    行政院秘書處91年9月16日院臺財字第910043469號函示在案
    。三、現行農業發展條例施行細則第14條之1第1款（土地稅
    法施行細則第57條之1第1款）規定……係源於前揭行政院函
    示，上開細則規定所稱『農業用地』，就土地增值稅不課徵
    規定之適用而言，依立法沿革及目的，應係指農業發展條例
    72年8月3日修正生效後，符合同條例施行細則規定範疇之農
    業用地而言，前經本部91年12月26日台財稅字第910458277
    號函說明三、93年10月22日台財稅字第930477517號函及96
    年3月5日台財稅字第9604706530號函示，並副知行政院農業
    委員會有案，且此同一見解，亦經最高行政法院95年度判字
    第193號、95年度判字第413號、95年度判字第978號及95年
    度判字第1018號判決有案。」規定可知，農發條例72年8月3
    日修正生效後，符合同條例施行細則規定範疇之農業用地，
    始有土地稅法第39條之2第1項及農業發展條例第37條規定不
    課徵土地增值稅之適用，而系爭土地既於72年8月3日農業發
    展條例修正增訂時已非屬農業用地，已不符合該條例第27條
    規定免徵土地增值稅之要件，自亦非屬前揭現行土地稅法第
    39條之2第1項規定不課徵土地增值稅之範疇，此與土地於72
    年8月3日符合農業發展條例免徵土地增值稅要件，嗣經變更
    為非農業用地之案件，為本質不同之事件，自不能為相同之
    處理，則被告所屬士林分處按一般用地稅率課徵土地增值稅
    ，並無違反平等原則甚明。
  (三)按土地稅法第39條之2第1項之立法理由載明，該條係配合農
    發條例第27條規定，以便利自耕農民取得農地，擴大農場經
    營規模。經查農發條例於72年8月3日修正時，增訂第27條有
    關農業用地在依法作農業使用期間移轉與自行耕作之農民繼
    續耕作者，免徵土地增值稅之規定；嗣該條例於89年1月修
    正時，為因應農地開放自由買賣，乃訂定第37條第1項規定
    ：「作農業使用之農業用地，移轉與自然人時，得申請不課
    徵土地增值稅。」（同現行土地稅法第39條之2第1項規定）
    ，將原「自耕農」之身分限制放寬為「自然人」，並將土地
    增值稅之徵免由「免徵」修正為「得申請不課徵」。而該條
    例第1條更明白揭櫫其係為「加速農業發展，促進農業產銷
    ，增加農民所得，提高農民生活水準」而制定。是農發條例
    關於免徵或不課徵土地增值稅之租稅優惠，旨在鼓勵農地農
    用，若非農地縱令農用，亦不在獎勵之列。查系爭土地於68
    年12月20日已被公告劃設為「住宅區」迄今，是其於72年8
    月3日農業發展條例修正增訂第27條時，已非屬農業用地甚
    明，自不在前開立法之租稅優惠範疇內。依稅捐稽徵法第3
    條前段規定：「稅捐由各級政府主管稅捐稽徵機關稽徵之」
    ，系爭土地土地增值稅之核課，係由主管稅捐稽徵機關為之
    ，即其是否得不課徵土地增值稅，應由被告依土地稅法審核
    ，並非僅依農業使用證明書即得不課徵土地增值稅。
  (四)原告主張信賴臺北市政府核准發給之農業用地作農業使用證
    明書，並基此信賴將系爭土地出售予馮應傑，無法違約不履
    行買賣，信賴當然值得保護等情。按適用信賴保護原則之適
    用，應有信賴基礎、信賴表現行為及信賴值得保護等情，最
    高行政法院94年度判字第65號判決著有明文。另依司法院釋
    字第525號解釋略以：「信賴保護原則攸關憲法上人民權利
    之保障，公權力行使涉及人民信賴利益而有保護必要者，不
    限於授益行政處分之撤銷或廢止，即行政法規之廢止或變更
    亦有其適用。…又純屬願望、期待而未有表現其已生信賴之
    事實者，則欠缺信賴要件，不在保護範圍。…」，查系爭土
    地得否不課徵土地增值稅，須權利人及義務人依土地稅法第
    49條規定共同向主管稽徵機關申報其土地移轉現值，經主管
    稽徵機關審核有無土地稅法第39條之2第1項規定農業用地作
    農業使用之要件後，始生准駁之處分。是縱原告已取得臺北
    市政府所核發「臺北市農業用地作農業使用證明書」，仍須
    經主管稽徵機關審查核准之程序，並非一提出申報即必然發
    生准許之當然結果，是原告所稱之信賴利益僅屬願望、期待
    ，並無具體之信賴基礎。且原告如對被告核稅處分有所爭議
    ，尚可循私法途徑協議解除買賣契約；惟原告於98年10月27
    日繳納稅款，復於98年10月30日移轉登記予案外人馮應傑前
    ，已明知系爭土地不符土地稅法第39條之2第1項規定，應課
    徵土地增值稅，是其非基於信賴保護而為移轉，自不生信賴
    保護之問題等語，資為抗辯；並聲明求為判決駁回原告之訴
    。
四、本件兩造之爭點厥為系爭土地是否該當於農發條例施行細則
    第14條之1所定之農業用地，而於移轉時得依土地稅法第39
    條之2第1項規定不予課徵土地增值稅？經查：
  (一)按「已規定地價之土地，於土地所有權移轉時，應按其土地
    漲價總數額徵收土地增值稅。」、「作農業使用之農業用地
    ，移轉與自然人時，得申請不課徵土地增值稅。」、「作農
    業使用之農業用地，於本法中華民國89年1月6日修正施行後
    第1次移轉，或依第1項規定取得不課徵土地增值稅之土地後
    再移轉，依法應課徵土地增值稅時，以該修正施行日當期之
    公告土地現值為原地價，計算漲價總數額，課徵土地增值稅
    。」，土地稅法第28條、第39條之2第1項、第4項分別定有
    明文。次按「本法第39條之2第1項所稱農業用地，其法律依
    據範圍如下：一、農業發展條例第3條第1項第11款所稱之耕
    地。二、依區域計畫法劃定為各種使用分區內編定之林業用
    地、養殖用地、水利用地、生態保護用地、國土保安用地及
    供農路使用之道地目土地，或上開分區內暫未依法編定用地
    別之土地。三、依區域計畫法劃定為特定農業區、一般農業
    區、山坡地保育區、森林區以外之分區內所編定之農牧用地
    或暫未依法編定之田、旱地目之土地。四、依都市計畫法劃
    定為農業區、保護區內之土地。五、依國家公園法劃定為國
    家公園區內按各分區別及使用性質，經國家公園管理處會同
    有關機關認定合於前3款規定之土地。」、「農業用地經依
    法律變更編定為非農業用地，經該法律主管機關認定符合下
    列各款情形之一，並取得農業用地作農業使用證明書者，得
    適用本法39條之2第1項規定，不課徵土地增值稅：一、依法
    應完成之細部計畫尚未完成，未能准許依變更後計畫用途使
    用者。二、已發布細部計畫地區，都市計畫書規定應實施市
    區徵收，於公告實施市區徵收計畫前，未依變更後之計畫用
    途申請建築使用者。」、「依本法第39條之2第1項申請不課
    徵土地增值稅者，應依下列規定檢附證明文件，送主管稽徵
    機關辦理：一、第57條之土地，應檢附直轄市、縣（市）農
    業主管機關核發之農業用地作農業使用證明文件。二、前條
    之土地，應檢附各該法律主管機關核發認定符合前條各款規
    定之土地使用分區證明書，及直轄市、縣（市）農業主管機
    關核發之作農業使用證明文件。．．．」，復分別為土地稅
    法施行細則第57條、第57條之1及第58條所規定。又按「．
    ．10、農業用地：指非都市土地或都市土地農業區、保護區
    範圍內依法供下列使用之土地．．．」、「11、耕地：指依
    區域計畫法劃定為特定農業區、一般農業區、山坡地保育區
    及森林區之農牧用地。」、「農業用地經依法律變更編定為
    非農業用地，經該法律主管機關認定符合下列各款情形之一
    ，並取得農業用地作農業使用證明書者，得適用本條例第37
    條第1項、第38條第1項或第2項規定，不課徵土地增值稅或
    免徵遺產稅、贈與稅或田賦：一、依法應完成之細部計畫尚
    未完成，未能准許依變更後計畫用途使用者。二、已發布細
    部計畫地區，都市計畫書規定應實施市○○○○區段徵收，
    於公告實施市○○○○區段徵收計畫前，未依變更後之計畫
    用途申請建築使用者。」，農發條例第3條第10款、第11款
    及農發條例施行細則第14條之1分別定有規定。
  (二)次究之土地稅法第39條之2第1項之立法理由，係為配合農發
    條例第27條（89年農發條例修正前之條次，修正後為第37條
    第1項），以便利自耕農民取得農地，擴大農場經營規模；
    且農發條例係於72年8月3日修正施行時，始於該條例第27條
    訂定有關於農業用地在依法作農業使用期間，移轉與自行耕
    作之農民繼續耕作者，免徵土地增值稅之規定；復於該條例
    第1條明白揭櫫，該條例係為「加速農業發展、促進農業產
    銷，增加農民所得，提高農民生活水準」而制定，足見農發
    條例關於此免徵土地增值稅或不課徵土地增值稅之租稅優惠
    ，旨在獎勵農地農用，是若非屬農地，縱令供作農用，亦不
    在獎勵之列，無庸置疑。又自72年8月3日修正施行之農發條
    例第3條第10款「農業用地：指供農作、森林、養殖、畜牧
    及與農業經營不可分離之農舍、畜禽舍、倉儲設備、曬場、
    集貨場、農路、灌溉、排水及其他農用之土地。農民團體與
    合作農場所有直接供農業使用之倉庫、冷凍（藏）庫、農機
    中心、蠶種製造（繁殖）場、集貨場、檢驗場等用地，視同
    農業用地。」規定觀之，所謂農業用地固係自土地之用途認
    定之，然揆之土地法第82條：「凡編為某種使用地之土地，
    不得供其他用途之使用。．．．。」規定，可知「用地」與
    「用途」係有所區別；尤其將72年8月3日修正施行之農發條
    例第13條：「耕地及其他依法供農業用地使用之土地，於劃
    定或變更為非農業使用時，應先徵得農業主管機關同意。」
    之規定與上述同條例第3條第10款農業用地之定義暨第27條
    免徵土地增值稅之規定為整體性觀察，益徵72年8月3日修正
    施行之農發條例第27條所稱「農業用地在依法作農業使用」
    等語，應包含有用地別及使用用途兩部分之限制；此核與司
    法院大法官會議釋字第566號解釋關於農業用地之解釋，僅
    係針對其所解釋之82年及85年間關於農發條例第31條規範之
    「家庭農場之農業用地」中所謂「農業用地」為之，迥然不
    同。由是，73年9月7日修正發布之農發條例施行細則第14條
    第1項：「本條例第二十七條所稱依法作農業使用期間及繼
    續耕作之農業用地，指本條例第三條第十款之農業用地，並
    符合左列情形之一者：一、本條例第三條第十一款之耕地。
    二、耕地以外之其他農業用地：（一）已辦理區域計畫非都
    市土地使用編定地區，經編定為林業用地、養殖用地、水利
    用地之土地。（二）都市計畫內之農業區與保護區或未辦理
    區域計畫非都市土地使用編定地區，土地登記簿記載為林、
    養、牧、原、池、水、溜、溝地目之土地。」之規定，即係
    符合上述意旨之細節性規定，且未逾越母法授權範圍，而與
    租稅法定原則及法律保留原則無違，自得予以援用。職是之
    故，非屬73年9月7日修正發布之農發條例施行細則第14條第
    1項所規範範圍之土地，縱為農作等使用，亦無72年8月3日
    修正施行之農發條例第27條免徵土地增值稅規定之適用甚明
    ，最高行政法院復著有95年度判字第1018號判決可資參照。
  (三)復按，土地稅法施行細則第57條（行為時農發條例施行細則
    第2條亦有類似之規定）規定：「（第1項）本法第39條之2
    第1項所稱農業用地，其法律依據及範圍如下：一、農業發
    展條例第3條第1項第11款所稱之耕地。二、依區域計畫法劃
    定為各種使用分區內編定之林業用地、養殖用地、水利用地
    、生態保護用地、國土保安用地及供農路使用之道地目土地
    ，或上開分區內暫未依法編定用地別之土地。三、依區域計
    畫法劃定為特定農業區、一般農業區、山坡地保育區、森林
    區以外之分區內所編定之農牧用地或暫未依法編定之田、旱
    地目之土地。四、依都市計畫法劃定為農業區、保護區內之
    土地。五、依國家公園法劃定為國家公園區內按各分區別及
    使用性質，經國家公園管理處會同有關機關認定合於前3款
    規定之土地。（第2項）前項農業用地經依法律變更編定為
    非農業用地，在依法應完成之細部計畫尚未完成，無法依變
    更後之用地使用，經上開法律主管機關認定仍應依原來農業
    用地使用分區別或用地別管制使用者，得適用本法第39條之
    2第1項規定，不課徵土地增值稅。」。經查上開條係89年9
    月20日修正增訂之規定（相同規定之農發條例施行細則第2
    條亦係於89年6月7日修正增訂），該法條第2項規定之理由
    ，乃為保障人民免於因農業用地之編定雖已變更，惟無法依
    變更後之編定使用，仍須依原來農業用地管制使用，卻要被
    課予土地增值稅之不利益，基於租稅公平原則而為（行為時
    農發條例施行細則第2條第2項亦同）。又承前所述，農發條
    例係於72年8月3日修正施行時，始於第27條為免徵土地增值
    稅之規定；之前則無類似免徵或不課徵土地增值稅之規範（
    至於家庭農場之農業用地由能自耕之繼承人一人繼承或受贈
    而繼續經營農業生產者，則於72年8月3日修正施行前之農業
    發展條例即有免徵遺產稅或贈與稅之規定）。故於農發條例
    72年8月3日修正施行時，土地用地別即已變更編定，而不符
    合當時農發條例第27條規定所稱農業用地依法供農業使用，
    免徵土地增值稅規定者，因該編定之變更，並不會使該土地
    發生原得免徵土地增值稅利益因而喪失情事，是該土地縱有
    編定雖已變更，且無法依變更後之編定使用，而仍須依原來
    農業用地使用情形者，自非上述行為時土地稅法施行細則第
    57條第2項（農發條例施行細則第2條第2項）規範之範圍，
    而無行為時土地稅法第39條之2第1項不課徵土地增值稅規定
    之適用，亦經最高行政法院95年度判字第1018號判決指明在
    案。
  (四)本件原告起訴主張本件自59年7月4日公告都市計畫、68年12
    月20日公告「變更臺北市都市計畫保護區（通盤檢討）案」
    後，並未擬訂細部計畫，故系爭土地迄今僅能作農業用地使
    用，自應不予課徵土地增值稅云云。然查系爭土地前經臺北
    市政府以59年7月4日公告之「陽明山管理局轄區主要計畫案
    」，將之劃設編定為「保護區」，復經臺北市政府於68年12
    月20日公告之「變更臺北市都市計畫保護區（通盤檢討）案
    」內，將之劃設編定為「住宅區」。是系爭土地於68年12月
    20日既經公告列為「變更臺北市都市計畫保護區（通盤檢討
    ）案」範圍內之『住宅區』，自已非屬農業用地無訛。故系
    爭土地於72年8月3日修正公布農業發展條例第27條「農業用
    地在依法作農業使用期間，移轉與自行耕作之農民繼續耕作
    者，免徵土地增值稅。」規定生效前，既業經編定為『住宅
    區』，已不該當於當時施行有效之農業發展條例施行細則第
    2條第2項規定所稱之「農業用地」要件，至為顯然，本無該
    等規定之適用。縱令原告取得農業用地作農業使用證明書（
    臺北市政府以98年8月25日函核發），仍無解於系爭土地非
    屬「農業用地」之事實之成立，自無土地稅法第39條之2第1
    項所稱「農業用地」規定之適用。故原告於98年9月14日，
    向士林稅稽分處提出系爭土地移轉申報前，系爭土地因非屬
    「『農業用地』『經依法律變更編定』為非農業用地」之土
    地範疇，堪以確定，自與土地稅法第39條之2及土地稅法施
    行細則第57條所稱之『農業用地』範疇相間，殊無適用該等
    法規不予課徵土地增值稅之餘地。
  (五)茲原告主張本件細部計畫尚未施行，卻課徵系爭土地增值稅
    ，顯然牴觸土地稅法、農發條例細則規範；且行政機關彼此
    間應受其作成之行政處分拘束，臺北市政府有權責認定系爭
    土地應作農業使用，是本件課稅之構成要件事實自應受該府
    98年8月25日函核發之系爭土地農業用地作農業使用證明書
    之拘束云云。然查：
  (1)第以農發條例於92年2月7日修正施行，然「農業發展條例施
    行細則」修正時，原第2條第2項有關賦稅優惠規定僅及於「
    農業用地經依法律變更編定為非農業用地，在依法應完成之
    細部計畫尚未完成，無法依變更後之用地使用者，得享有相
    關稅賦之優惠」之情形，因已完成細部○○○區○○○○○
    ○○區段徵收或市地重劃後始得申請開發，但政府往往礙於
    經費等問題遲未辦理，導致土地無法依變更後之分區作適當
    使用，只得繼續維持作原來農業使用，卻無法適用不課徵土
    地增值稅、免徵遺產稅或贈與稅之規定，未符公平，外界因
    此要求比照「細部計畫未完成，無法依變更後之用地使用地
    區，同樣享有賦稅優惠之待遇」，但因此項要求因涉及擴大
    免稅範圍政策，必需考量稅收短收及地方財政情形，故財政
    部認為本項修正影響賦稅收入，宜先依「稅式支出評估作業
    應注意事項」辦理評估後，提供政策參考，從而依據各縣（
    市）政府「已發布細部計畫地區，都市內規定應以整體開發
    方式開發，而未開發完成之地區分布於23個縣（市）（澎湖
    縣、連江縣除外），總處數約306處，私有土地總面積約
    70,256,727平方公尺（約7025公頃），土地現值總額為
    258,123,083千元」之統計資料，經政策考量及評估後，對
    於農業用地已變更為非農業用地經發布細部計畫地區，於公
    告實施市區徵收計畫前，仍作農業使用者，得適用不課徵土
    地增值稅、免徵遺產稅或贈與稅之規定，另併同原條文第2
    條第2項，依其內容相應於農發條例施行細則之規範次序，
    移列為第14條之1，故而農發條例施行細則修法進度，歷經
    兩年研議，至94年6月10日始修正發布實施。
  (2)由上述修法過程可知，農發條例施行細則第14條之1係就稅
    收短收及地方財政考量結果，其僅列舉該條第1、2款之情形
    ，為「農業發展條例第39條」、「農業用地作農業使用認定
    及核發證明辦法第2條第4款」之「例外規定」，並無使「任
    何無法依變更後計畫用途使用之土地所有權人，均享有賦稅
    上減免優惠」之目的，依該條所採列舉立法方式及「例外應
    從嚴解釋」之法理，故若係農發條例施行細則第14條之1列
    舉以外之情形，自無類推適用之餘地。是以，農發條例施行
    細則第14條之1規範意旨，僅限於該條第1、2款所列舉之情
    形，並無「使任何無法依變更後計畫用途使用之土地所有權
    人，均享有賦稅上減免優惠」之目的，殆無疑義。
  (3)且查土地之使用，於非都市計畫時固係以地目作為管制標準
    ，然土地一旦納入都市計畫後，依區域計畫法施行細則第12
    條規定，其使用悉依都市計畫法管制，不再以原土地地目為
    準則，亦即係以土地使用分區作為管制判別基準。又依都市
    計畫法第7條第1項第1款規定，主要計畫係依據計劃書與計
    畫圖表，主要計畫祇要一經主管機關發布實施，細部計畫即
    不能逾越其範圍，縱細部計畫尚未公布，仍須受主要計畫之
    拘束。
  (4)就本件言，系爭土地於72年8月3日農發條例修正公布施行前
    ，早於59年7月4日已屬「陽明山管理局轄區主要計畫案」內
    土地，復經臺北市政府於68年12月20日公告之「變更臺北市
    都市計畫保護區（通盤檢討）案」內，將之劃設編定為「住
    宅區」，其使用分區係屬都市土地，縱細部計畫及整體開發
    作業未完成，尚未能准許依變更後計畫用途使用，徵諸前揭
    法條規定及說明，仍無礙其係屬都市土地之認定，自不該當
    於農發條例施行細則第2條第2項規定所稱之「農業用地」要
    件。此與農發條例施行細則第14條之1第1款規定著重在農業
    用地已變更為非農業用地經發布細部計畫地區，於公告實施
    市○○○○區段徵收計畫前，仍作農業使用者，得適用不課
    徵土地增值稅、免徵遺產稅或贈與稅之規定，已然不相同，
    亦與農發條例第3條第10款規定，即所謂農業用地係指非都
    市土地或都市土地農業區、保護區範圍內，依法供該款所定
    3項細目使用之土地之要件規定全然無關，揆諸上揭農發條
    例施行細則第14條之1規範意旨及前開說明，殊無援引適用
    該等規定之餘地。
  (5)又按所謂法律適用上之「已發生事件」，所稱「事件」，指
    符合特定法規構成要件之全部法律事實；所稱「發生」，指
    該全部法律事實在現實生活中完全具體實現而言。本件原告
    雖主張被告所援引之財政部91年12月26日函釋，顯逾越法律
    授權之範圍云云。然查農發條例施行細則第14條之l所稱『
    農業用地』，就土地增值稅不課徵規定之適用而言，係指72
    年8月3日修正農發條例第27條生效後，符合農發條例施行細
    則規定範疇之『農業用地』而言，已如前述。本件原告係於
    98年9月14日，向士林稅稽分處提出系爭土地移轉申報書，
    於此之前，上開法律規定既已有效施行多年，是系爭土地移
    轉申報自非屬法規生效前「已發生事件」，甚為灼然，即與
    司法院大法官會議釋字第620號、第622號、第640號、第650
    號、第657號及第674號等解釋所揭示租稅法律主義之意旨全
    然無涉，原告所稱本件違反法律保留原則及平等原則、信賴
    保護原則云云，顯係誤解法令適用，實無足取。
  (6)至財政部95年12月14日函釋，究其意旨乃認符合農發條例施
    行細則第14條之1第2款於（94年6月10日修正發布）94年6月
    12日實施生效前之案件，不區分適用之時間點，得依該條款
    之規定不課徵土地增值稅而言。經查系爭土地於72年8月3日
    修正農發條例第27條生效前，既已非屬農業用地，自無該函
    釋之適用，原告所稱殊有誤解，附此指明。
  (7)再查有關土地稅賦之相關事項悉依土地稅法之相關規定辦理
    ；復按現行所得稅法制，針對土地交易所得部分，係採取分
    離課稅之設計，將之單獨抽離課徵土地增值稅，而非計入個
    人或營利事業之所得總額中，併課徵一般所得稅。是以，在
    現行所得稅法將土地交易所得列為免稅所得（所得稅法第4
    條第16款參照），且就土地增值稅之計算部分，其稅基形成
    亦不依交易實際損益計算，而係按移入移出前後二期土地公
    告現值之差額計算，此由土地增值稅之漲價總數額及其稅率
    ，乃土地稅法第31條、第33條所分別明定，與土地所有權人
    實際出售土地之價額全然無涉，即足徵之。亦即，土地交易
    所得之稅基量化，並非以賣出與買入之實際價差為準，而係
    以土地公告現值之二期差異來計算，另外復配合土地增值稅
    之課徵機制係以控管土地所有權移轉登記之方式，用以確保
    稅捐之完納（移轉者不納稅，其土地所有權即無法移轉至受
    移轉者手中）。在此給定之實證環境下，有關土地增值稅，
    其稅捐客體對稅捐主體之歸屬標準，自然傾向採「稽徵經濟
    原則」，而與一般個人綜合所得稅中稅捐客體之歸屬（其中
    包括對主體、對時間、對空間之歸屬，以及類別屬性之歸屬
    ）係採「實質課稅原則」有所不同。職是之故，土地增值稅
    係依據漲價歸公之原則，對土地所有權人因土地自然漲價所
    課徵之稅款，是祇要有自然漲價以及所有權移轉之事實，除
    有不課徵之法定理由外，均無不予課徵之理。
  (8)本件系爭土地於59年7月4日已屬「陽明山管理局轄區主要計
    畫案」土地，復經臺北市政府於68年12月20日公告之「變更
    臺北市都市計畫保護區（通盤檢討）案」內，將之劃設編定
    為「住宅區」，迨於72年8月3日修正公布農發條例第27條「
    農業用地在依法作農業使用期間，移轉與自行耕作之農民繼
    續耕作者，免徵土地增值稅。」規定生效時，既早經編定為
    『住宅區』，本非屬都市計畫內農業區及保護區用地，自不
    該當於94年6月10日修正前之農發條例施行細則第2條第2項
    規定所稱之「農業用地」要件，本無不課徵土地增值稅可言
    ，原告所稱殊無足取。
  (9)則被告以系爭土地於72年8月3日農發條例修正生效時，已非
    屬農發條例細則第14條（89年6月7日修正增訂為第2條第2項
    ；94年再修正為第14條之1）規定之「農業用地」，核無土
    地稅法第39條之2第1項不課徵土地增值稅規定之適用，乃予
    以核定土地增值稅，即非無憑。是被告所為核定，並無與法
    律授權目的相違或出於不相關動機之裁量濫用，亦無消極不
    行使裁量權之裁量怠惰等情事，而係依法行為，即無違反平
    等原則之可言，其基於行政職掌，對所屬業務事項援引適用
    財政部相關函釋，於法即無不合，原告所稱委無可採。
  綜上所述，本件被告所為原處分，揆諸首揭法條規定及前開說
  明，並無違誤，復查決定、訴願決定遞予維持，亦均無不合，
  原告徒執前詞，訴請撤銷原處分、復查決定及訴願決定，並請
  求應命被告應作成准予系爭土地免徵土地增值稅之行政處分，
  皆為無理由，均應予以駁回。另兩造其餘之主張及陳述等，因
  與本件判決結果不生影響，爰不予一一指駁論究，併此敘明。
據上論結，本件原告之訴為無理由，依行政訴訟法第98條第1項
前段，判決如主文。
中    華    民    國    99    年    10    月    7     日
                    臺北高等行政法院第六庭
                              審判長法  官  闕  銘  富
                                    法  官  許  瑞  助
                                    法  官  林  育  如
上為正本係照原本作成。
如不服本判決，應於送達後20日內，向本院提出上訴狀並表明上
訴理由，如於本判決宣示後送達前提起上訴者，應於判決送達後
20日內補提上訴理由書（須按他造人數附繕本）。
中    華    民    國    99    年    10    月    7     日
                                    書記官  劉  育  伶

司法院資訊處製作；財團法人民間司法改革基金會備份。
